【裁判字號】    92,台上,1505
【裁判日期】    920327
【裁判案由】    毀棄損壞
【裁判全文】
最高法院刑事判決                              九十二年度台上字第一五０五號
    上  訴  人  甲 ○ ○
    被      告  乙○○○
右上訴人因自訴被告毀棄損壞案件，不服台灣高等法院台中分院中華民國八十九年十
一月九日第二審判決（八十九年度上訴字第一四二六號，自訴案號：台灣彰化地方法
院八十九年度自字第二八號），提起上訴，本院判決如左：
    主  文
原判決撤銷，發回台灣高等法院台中分院。
    理  由
本件原判決以上訴人甲○○之自訴意旨略以：被告乙○○○於民國八十七年十二月三
十一日向台灣彰化地方法院民事執行處標買坐落於彰化縣員林鎮○○○段四之一號土
地，上訴人遂與之協議，合意於八十八年四月三十日將越界建築內之物件搬離，以利
被告點交土地，詎被告竟與原地主張陳翠華共謀意圖拆毀上訴人所有興建於同段三之
二號土地上之房屋，兩人乃基於毀損之犯意聯絡，於八十八年六月七、八日僱工拆除
上訴人所有興建於同段三之二地號土地之房屋，但前揭坐落於三之二號土地之房屋，
有完全之效用，被告不理會上訴人現場之制止，一意孤行，因認被告涉有刑法第三百
五十三條毀損罪嫌云云。經審理結果，不能證明被告犯罪，因而撤銷第一審關於論處
被告毀壞他人建築物罪刑部分之判決，改判諭知被告無罪，固非無見。
惟查：(一)、原判決以上訴人與被告於八十八年三月六日簽立之切結書記載：上訴人同
意於八十八年四月三十日前遷移本標的物即員林鎮○○路六三０巷一三七號房屋；並
附記：「若無法于八十八年四月三十日完成遷移點交，可再延期至八十八年五月十五
日止，若無法點交，其所留下全部物品則視為全部拋棄」，而上訴人向張陳翠華所買
受及另行增建或新建之甲、乙、丙之建物，均在同一圍牆內，門牌號碼均為員林鎮○
○段六三０巷一三七號，該切結書之建築物範圍是否限於前述四之一地號上之建物部
分，並未於切結書中明定，因認被告係誤以為已經上訴人之同意拆除三之二地號及八
０一地號上建物，並無毀損他人建築物之犯意，作為被告無罪理由之一。然查依台灣
彰化地方法院民事執行處通知，被告依法院拍賣而買受之不動產係系爭四之一地號土
地及其上門牌編號彰化縣員林鎮○○路六三０巷一三七號地面層四七二平方公尺、第
二層面積二十五平方公尺之未保存登記之建物，除占用三之二地號外，餘拍定後點交
（見第一審卷第十八、十九頁），既有面積之記載，又有點交，則能否謂被告不知買
受之建物及土地範圍，已非無疑；又系爭切結書已載明「立切結書人甲○○占有彰化
縣員林鎮○○○段四之一地號，經法院拍賣後，于中華民國八十七年十二月三十一日
拍定，拍定人乙○○○……」等文句（見第一審卷第四頁），則上訴人與被告立切結
書時所指之建築物自應係被告拍賣所取得，當時仍由上訴人使用之上開房屋，在三之
二地號及八０一地號土地上由上訴人所加蓋、增建之編號乙、丙房屋，既非被告所拍
得，衡情上訴人並無同意拆除之理，是被告所辯伊拆除圍牆內所有建物，係經上訴人
同意，有切結書為證云云，是否可採，亦非無研求餘地。原審未綜合上述資料剖析明
白，遽行判決，顯有可議。(二)、三之二地號及八０一地號上編號乙、丙房屋，為上訴
人及其父僱請張深根、黃世勳、陳木鑑於八十三年至八十五年間所興建，已據張深根
、黃世勳、陳木鑑三人於原審供證在卷，並有因興建此屋工程款糾紛，黃世勳等三人
告上訴人涉嫌詐欺一案之不起訴處分書附卷可稽（見原審卷(一)第六十四、一二九、一
三０頁），證人張陳翠華亦證稱：編號乙之房屋為上訴人所蓋（見原審卷(一)第一二九
頁）。編號乙、丙房屋既非張陳翠華售予上訴人之建物，則縱依張陳翠華所指與上訴
人等人間簽立之「備忘錄」之追加記事欄，上訴人因未付清價款，所買三之二、四之
一等地號土地已被張陳翠華收回（見原審卷(一)第六十三頁背面），張陳翠華所收回者
亦僅限原出售標的之土地，不及於上訴人所蓋之上述房屋，張陳翠華自無權同意被告
拆除上訴人於買地後所建之上述房屋。又被告與張陳翠華於八十八年三月八日所簽之
「合約書」（見第一審卷第二十頁）係記載：被告經法院拍賣購得前開四之一地號土
地及其上鋼架鐵皮建築物，因建築物部分占用張陳翠華之三之二地號土地，雙方同意
自行拆除其地上物（即上訴人購得之該建築物），雙方不得請求金錢補償或損壞賠償
等語。足見依此合約，張陳翠華亦未授權被告拆除三之二地號及八０一地號上屬上訴
人所建之編號乙、丙房屋。另台灣彰化地方法院民事執行處通知之附表所載：「據債
務人張永府稱：該建物係債務人張陳翠華所有，作為神壇使用，另依前案（八十五年
執字第八二七號）所示，該神壇（玉天北極殿），由債務人甲○○管理，本件除占用
同段三之二地號外，餘拍定後點交」等語（見第一審卷第十九頁背面），其中所指不
點交部分係指被告所買受建築物占用三之二地號部分，被告因而與張陳翠華簽立上述
合約書，約定雙方自行拆除自己土地上之該建築物，故該「通知附表」所載，亦不足
以證明張陳翠華同意被告拆除三之二地號土地上編號乙之房屋。原審依上述通知附表
所載文字、合約書及張陳翠華之供述、備忘錄等資料，認被告主觀上以為張陳翠華為
編號乙、丙房屋之所有權人，依合約已取得張陳翠華之同意，才拆除該屋，其認事、
採證職權之行使似與卷內資料不符，亦有未合。(三)、上訴人指稱：被告僱工拆除其所
建房屋時，上訴人在現場制止，被告毫不理會而仍拆毀房屋等情，是否屬實？被告當
時如在場，就上訴人主張房屋為其所有，有何辯解、持何理由再繼續拆屋？此攸關被
告是否有毀損他人房屋之故意之重要待證事項，原審未予詳查、釐清，即率行判決，
亦有調查未盡之違誤。上訴意旨指摘原判決違背法令，尚非全無理由，應認有發回更
審之原因。
據上論結，應依刑事訴訟法第三百九十七條、第四百零一條，判決如主文。
中      華      民      國    九十二    年      三      月    二十七    日
                              最高法院刑事第七庭
                                  審判長法官  張  信  雄
                                        法官  賴  忠  星
                                        法官  張  清  埤
                                        法官  呂  永  福
                                        法官  林  開  任
      右正本證明與原本無異
                                              書  記  官
中      華      民      國    九十二    年      四      月      四      日


司法院資訊處製作；財團法人民間司法改革基金會備份。
